【裁判字號】    89,婚,442
【裁判日期】    891031
【裁判案由】    履行同居
【裁判全文】
臺灣屏東地方法院民事判決  八十九年度婚字第四四二號
    原      告  乙○○
    訴訟代理人  邱芬凌律師
    被      告  甲○○      住.
右當事人間請求履行同居事件，本院判決如左：
    主      文
被告應與原告同居。
訴訟費用由被告負擔。
    事      實
甲、原告方面：
（一）聲明：如主文所示。
（二）陳述：兩造於民國八十一年十二月五日結婚，婚後同住並設籍於屏東縣林邊鄉
      ○○村○○路一０八號，詎婚姻存續中，被告於八十八年十一月間離家在外居
      住，拒不返家，顯未履行夫妻互負同居之義務，依民法第一千零一條訴請如訴
      之聲明
（三）證據：提出戶籍謄本一件，並聲請訊問證人蘇明安。
乙、被告方面：
一、聲明：駁回原告之訴。
二、陳述：
（一）兩造於民國八十一年十二月五日結婚，婚後同住並設籍於屏東縣林邊鄉○○村
      ○○路一０八號，並經營眼鏡業。被告家人則居住於南投，八十八年九月二十
      一日地震發生後返回南投幫忙，一個月後回屏東家中，卻遭原告無故拒絕返家
      ，況家中長輩亦希望其返回南投，故經原告同意後返回南投居住，並在南投縣
      名間鄉經營眼鏡業。
（二）被告目前在南投經營眼鏡業務穩定，希望繼續在家鄉及家人所在之南投居住及
      工作。
丙、本院依職權訊問證人張清風。
    理      由
一、原告起訴主張：兩造於八十一年十二月五日結婚，婚後同住並設籍於屏東縣林邊
    鄉○○村○○路一０八號，詎婚姻存續中，被告於八十八年十一月間離家在外居
    住，拒不返家，顯未履行夫妻互負同居之義務，依民法第一千零一條訴請如訴之
    聲明等語。被告則以：兩造婚後原同住並設籍於屏東縣林邊鄉○○村○○路一０
    八號，八十八年九月二十一日地震發生後返回南投家中幫忙，一個月後欲返家卻
    遭原告無故拒絕，況家中長輩亦希望其返回南投，故經原告同意後返回南投，目
    前在南投縣名間經營眼鏡業務穩定，希望繼續在家鄉及家人所在之南投居住及工
    作等語，資為抗辯。
二、原告主張兩造於八十一年十二月五日結婚，婚後同住並設籍於屏東縣林邊鄉○○
    村○○路一０八號，現婚姻關係仍存續中，惟被告自八十八年十一月間離家，未
    再居住於兩造上開住所地之事實，業據原告提出戶籍謄本一份為證，並為被告所
    是認，堪信為真實。
三、按夫妻互負同居之義務，但有不能同居之正當理由者，不在此限，民法第一千零
    一條定有明文。準此，夫妻在婚姻關係存續中，應互負同居之義務，若非有正當
    理由，自不得由一造拒絕同居。本件兩造結婚後合意以屏東縣林邊鄉○○村○○
    路一０八號為兩造共同住所地，其後被告於八十八年十一月間離開上開住所地未
    與原告同居，則除非被告證明有不能同居之正當理由存在，否則即不得拒絕履行
    同居之義務。本件被告抗辯：其於八十八年九月間因震災返回南投家鄉幫忙，其
    後遭原告無故拒絕其返家，且家中長輩亦希望其返回南投，故經原告同意後返回
    南投，目前在南投縣名間經營眼鏡業務穩定，希望繼續在該地居住及工作等語。
    本院審酌如下：
（一）被告所陳原告無故拒絕其返回住所並同意其遷居南投等情，已為原告所否認，
      至證人即被告父親張清風固證稱：「．．我是聽被告講說原告不讓他回去．．
      」等語（參見本院八十九十月十九日言詞辯論筆錄），惟其係聽聞被告所述，
      尚難僅以其證言遽信原告確有無故拒絕被告返回住所之情事存在。此外，被告
      亦自承：原告拒絕其進門係在晚上，無人看見，兩造談話間原告同意其回南投
      ，無人聽見等語（參見本院八十九十月十九日言詞辯論筆錄），則被告對於原
      告無故拒絕其返回住所並同意其遷居南投等情，均未能提出證據供本院審酌或
      聲請本院調查證據，是其上開主張自非可採。
（二）另被告所陳因八十八年九月二十一日震災後，家中長輩希望其返回南投居住一
      節，經本院隔別訊問證人即原告父親蘇明安及被告父親張清風，證人蘇明安證
      稱：「兩造結婚後是同住在他們屏東戶籍地，兩人一起經營眼鏡店．．．被告
      於去年十一月就在屏東另外開了一家眼鏡公司，．．．後來，被告於今年三月
      結束在屏東的眼鏡店，跑到南投又另外開了一家眼鏡店．．．」等語（參見本
      院八十九十月十九日言詞辯論筆錄），又證人張清風證稱：「被告本來住屏東
      ，後來聽被告說屏東家原告不讓他回去，他曾經在屏東另外開了一家眼鏡店，
      後來經營不善，結束後，才又於八十九年回南投開一家眼鏡店。．．．被告說
      原告不讓他回去，他只有回南投開店，．．．被告現住名間鄉，沒與我們同住
      一起，我並沒有要求他先回來，我是聽說原告不讓他回去，所以才叫他回來。
      ．．．」等語（參見本院八十九十月十九日言詞辯論筆錄）。則由證人上開證
      言，顯示被告於八十八年九月二十一日震災後，仍於同年十一月間在屏東新開
      設眼鏡行，迨於八十九年三月間始返回南投新設經營眼鏡業務，審諸若果係為
      震災重建而返家，自應於震災後初始百廢待舉之際即返南投投入重建工作，惟
      被告卻尚於屏東新設眼鏡行，直至經營不佳而結束營業之後，始於次年三月於
      南投居住及經營事業，則被告所陳，因震災之故而必須返回南投云云，顯有可
      疑；況被告父親係因聽聞被告稱原告拒絕其返家，始提議其回南投，且被告返
      回南投後，並未與家人同住於南投縣南投市，而係另居於南投縣名間鄉，故與
      被告所陳，因震災家中長輩希望其回南投幫忙云云，誠有歧異，故其此節所辯
      ，尚非可信。
（三）至被告所陳目前在南投縣名間經營眼鏡業務穩定，且家人均在南投，希望繼續
      在該地居住及工作等語，惟婚姻具有以終身共同生活為目的之結合關係，有其
      主體性，兩造結婚合意以屏東縣戶籍地為其住所，其後既未廢除原住所而另合
      意新住所，又別無非必居住於家鄉與家人同住之事由，自無以由一方徒以家鄉
      及家人所在而拒絕同居，亦無以因其一方未經他方同意離開共同住所，逕至他
      地經營事業，即執此拒絕同居之理；再被告原即在屏東縣經營驗眼鏡業務，其
      後始率離共同住所至南投經營眼鏡事業，又查無證據足資顯示其所經營之眼鏡
      事業非必在南投經營不可，洵無以執此拒絕同居。
四、綜上，被告不能證明其有不能同居之正當理由存在，則原告本於現存之婚姻關係
    ，訴請被告應與原告同居，於法有據，應予准許。
五、結論：原告之訴為有理由，依民事訴訟法第七十八條，判決如主文。
中      華      民      國    八十九    年      十      月    三十一    日
                                    臺灣屏東地方法院民事第一庭
~B法      官  洪乙心
右為正本，係照原本作成。
如不服本判決，應於送達後廿日內，向本院提出上訴狀。
~B法院書記官  蘇聰藝
中      華      民      國    八十九    年      十      月    三十一    日


司法院資訊處製作；財團法人民間司法改革基金會備份。
